臺灣高等法院民事判決
111年度家上字第155號
上  訴  人  乙○○    
訴訟代理人  張琬萍律師
被上訴人    甲○○  
上列當事人間請求離婚事件，上訴人對於中華民國111年3月30日
臺灣臺北地方法院110年度婚字第390號第一審判決提起上訴，本
院於111年9月20日言詞辯論終結，判決如下：
    主      文
上訴駁回。
第二審訴訟費用由上訴人負擔。
    事實及理由
壹、程序方面：
一、按婚姻事件，夫妻之一方為中華民國國民，由中華民國法院
    審判管轄，家事事件法第53條第1項第1款定有明文。查上訴
    人為越南國國民，被上訴人為我國國民，有被上訴人戶籍資
    料、內政部移民署民國111年1月20日函復之上訴人外國人居
    （停）留案件申請表及結婚登記申請書可稽（見原審卷13、
    55、57頁、本院卷177頁），被上訴人請求法院判准兩造離
    婚，依上說明，自得由我國法院審判管轄。　
二、再按離婚及其效力，依協議時或起訴時夫妻共同之本國法；
    無共同之本國法時，依共同之住所地法；無共同之住所地法
    時，依與夫妻婚姻關係最切地之法律，涉外民事法律適用法
    （下稱涉民法）第50條定有明文。查兩造為不同國籍人，現
    未共同生活，無共同本國法及住所地法，惟其等在我國登記
    結婚，上訴人於107年7月15日入境依親對象為被上訴人，居
    住在新北市淡水區，被上訴人居住在新北市新店區，有戶籍
    資料、上訴人外國人居（停）留案件申請表在卷可稽（見原
    審卷13、57頁、本院卷177頁），堪認我國為兩造婚姻關係
    最切地。被上訴人起訴請求判准與上訴人離婚，具有涉外因
    素之民事事件，依首揭規定，應依涉民法第50條規定，適用
    兩造婚姻關係最切地法即我國法為準據法。
貳、實體部分：
一、被上訴人主張：兩造於106年12月25日在越南結婚，伊先行
    返臺後於107年5月1日辦理結婚登記，上訴人於107年7月15
    日以依親為由入境臺灣，翌日兩造前往內政部移民署中和分
    署辦理依親居留證事項後，上訴人即以工作、通勤時間為由
    ，逕至其淡水雇主處居住工作，未曾返回伊位於新北市○○區
    ○○路00號住所（下稱新店住所）與伊共同居住。伊屢向上訴
    人要求履行同居義務，其均以工作及就學為由拒絕同居。上
    訴人來臺係為取得臺灣身分證而工作賺錢，其除有居留簽證
    需求始與伊聯絡外，甚少主動聯絡，兩造長期分居，感情疏
    離，徒有夫妻之名，而無夫妻之實，難以期待家庭和諧與婚
    姻之安定，上訴人有違背同居義務之客觀事實，亦有拒絕同
    居之主觀情事，兩造婚姻無維繫可能，已生重大破綻，爰依
    民法第1052條第2項規定，求為准予兩造離婚之判決。　　
二、上訴人則以：伊之工作及就學地點均在新北市淡水區，兩造
    自結婚時起即有共識，先各自工作賺錢為退休後共同生活打
    拼，故兩造合意分居兩地。被上訴人均未曾向伊表示希望伊
    搬去新店住所與其同住，伊亦無拒絕履行同居。且被上訴人
    之謀生能力更勝於伊，自婚後從未負擔過伊之生活費用。伊
    於國中畢業及辭去現職後，即可遷居新店住所與被上訴人同
    住，以維夫妻關係，況夫妻同居之處所應由夫妻共同商定，
    若驟然更換工作、停學對伊安定居留將造成重大影響。兩造
    婚姻仍有改善、回復圓滿之可能，應無難以維持婚姻之重大
    事由，縱認有難以維持婚姻之重大事由，亦應由被上訴人負
    擔較重之責而不得請求離婚等語，資為抗辯。
三、原審判准兩造離婚，上訴人不服，提起上訴，上訴聲明：㈠
    原判決准被上訴人與上訴人離婚部分廢棄。㈡上開廢棄部分
    ，被上訴人在第一審之訴駁回。被上訴人答辯聲明：上訴駁
    回。(未繫屬本院者，不予贅述）。
四、本院之判斷：　
㈠、按民法第1052條第2項前段規定，有第1項以外之重大事由，
    難以維持婚姻者，夫妻之一方得請求離婚。而婚姻是否難以
    維持，應衡量夫妻之教育程度、身分及社會地位，斟酌破壞
    夫妻共同生活之具體情事，是否客觀上達於動搖夫妻之共同
    生活，導致夫妻已喪失維持婚姻之意欲以為斷，亦即婚姻是
    否已生破綻，並無回復之希望，其難以維持婚姻之事實，是
    否已達於倘處於同一境況，任何人均將喪失維持婚姻希望之
    程度以決之。又婚姻如有難以維持之重大事由，於夫妻雙方
    就該事由均須負責時，應比較衡量雙方之有責程度，僅責任
    較輕之一方得向責任較重之他方請求離婚，如雙方之有責程
    度相同，則雙方均得請求離婚，始符民法第1052條第2項規
    定之立法本旨（最高法院95年度第5次民事庭會議決議參照
    ）。　
㈡、兩造於106年12月25日在越南結婚，被上訴人先行返臺後於10
    7年5月1日辦理結婚登記，上訴人於107年7月15日以依親為
    由入境臺灣，已如前述，兩造自結婚後迄今未曾同居，亦未
    曾有夫妻之實，且各自生活、各謀生計等情，為兩造所不爭
    執（見本院卷112、113頁、原審卷119、219頁），足見兩造
    在生活、經濟上各自營生，不具有繼續共同生活基礎，亦無
    夫妻間互愛之情，是被上訴人主張兩造長期處於分居狀態、
    各謀生計，感情疏離已無誠摯互信等語，自非子虛。　　　
㈢、按夫妻互負同居之義務。但有不能同居之正當理由者，不在
    此限，民法第1001條定有明文。查上訴人於107年7月15日入
    境依親，依親對象為「夫甲○○」，居留地為「新北市○○區○○
    路00號」（即被上訴人住所），有上訴人外國人居(停)留案
    件申請表在卷可稽（見原審卷57頁），可見兩造已約定結婚
    後以被上訴人之新店住所為兩造婚後共同之住所，上訴人自
    入境臺灣後應與被上訴人同居於新店住所。惟上訴人自107
    年7月15日入境臺灣當日即逕至淡水雇主處居住生活，迄今
    已分居4年之情，為上訴人所自承（見本院卷112頁），足見
    兩造已長期分居，是被上訴人主張上訴人未履行同居義務等
    語，應可採信。至上訴人另抗辯：兩造有協議分居，且伊要
    求被上訴人與伊同住淡水，惟被上訴人拒絕云云，為被上訴
    人所否認，上訴人就上情，亦未舉證以實其說，況上訴人自
    承其淡水住處即其擔任看護之雇主家（見本院卷195頁），
    衡情當無可能要求被上訴人與其同住，雇主亦不可能於看護
    之夫另有住所之情形下，同意看護偕同其夫共住於雇主家中
    。且兩造婚後共同住所係新店住所，已如前述，是上訴人抗
    辯其與被上訴人有分居協議或其曾要求被上訴人至淡水與其
    居住云云，亦屬無據。又上訴人辯稱：其工作及就學地點在
    淡水，無法至新店住所與被上訴人同居云云。惟上訴人於假
    日之非工作或就學時間，亦未曾至被上訴人之新店住所與其
    共同生活，已如前述，難認上訴人有不能同居之正當理由，
    益見上訴人無與被上訴人維持婚姻生活之意願甚明。　　
㈣、觀之上訴人於111年2月18日以LINE傳訊息予被上訴人表示：
    「阿德哥，我打電話你沒接，是想告訴你，我上個月已經去
    申請國籍歸化，可能移民署會打電話給你，聽承辦人大約兩
    個月就可以辦好，到時候或許你就不需要打官司離婚了，聽
    律師說，官司最高法院至少要花兩年的時間，反而不能達成
    你想盡快的心願，不如等我完成國籍歸化，大家坐下來好好
    談。」等語（見原審卷111頁），可見上訴人意在完成國籍
    歸化，而非兩造婚姻是否維持，是被上訴人主張上訴人與其
    結婚係要取得我國身分證等語，尚非子虛。參以上訴人以存
    證信函及答辯狀向被上訴人表示其為留在臺灣工作而找被上
    訴人當人頭假結婚，以取得定居臺灣之身分證云云（見原審
    卷89至101頁），兩造嗣雖均否認假結婚，惟可認上訴人主
    觀無與被上訴人共同生活維持婚姻之意願，是兩造並無夫妻
    間之感情，遑論有何互敬互信互愛之夫妻感情。　　　
㈤、上訴人雖抗辯：其有維繫兩造婚姻之意願，且其於111年3月2
    0日要到被上訴人新店住所，惟被上訴人拒不讓其進入住所
    云云，並提出LINE通訊、簡訊截圖及照片為佐（見原審卷18
    1至205頁）。惟上訴人違反履行同居義務在先，並以存證信
    函向被上訴人表示兩造並無結婚真意，故其不負同居義務等
    語（見原審卷91至95頁），自不能以其曾深夜要求被上訴人
    讓其進入新店住所，即認上訴人有履行同居義務之真意，參
    以上訴人於111年3月14日原審言詞辯論時當庭表示其現住所
    要保密（見原審卷141頁），足見上訴人拒絕讓被上訴人知
    悉其現住居所，上訴人既連其基本聯絡方式都不願坦承告知
    被上訴人，自難認上訴人有維持婚姻之意願，堪認兩造間既
    均無維繫婚姻之意願，客觀上亦無維護婚姻之行為，兩造難
    以共同維持婚姻生活，堪以認定。綜合上情，應認兩造之婚
    姻已生重大破綻，客觀上足致任何人倘處於同一境況，均喪
    失維持婚姻意欲，而達難以維持婚姻之重大事由。且參前所
    述，兩造均無意維持及修復婚姻關係，是兩造婚姻發生破綻
    之原因為兩造均可歸責，且可責程度相當，上訴人抗辯其無
    可歸責或可責程度較低云云，難認可取。從而，被上訴人依
    民法第1052條第2項規定請求離婚，核屬有據，應予准許。
五、綜上所述，被上訴人依民法第1052條第2項規定，訴請判准
    其與上訴人離婚，為有理由，應予准許。原審為上訴人敗訴
    之判決，並無不合。上訴意旨指摘原判決不當，求予廢棄改
    判，為無理由，應予駁回。
六、本件事證已臻明確，兩造其餘之攻擊或防禦方法及所用之證
    據，經本院斟酌後，認為均不足以影響本判決之結果，爰不
    逐一論列，附此敘明。
七、據上論結，本件上訴為無理由，依家事事件法第51條、民事
    訴訟法第449條第1項、第78條，判決如主文。   　
中　　華　　民　　國　　111 　年　　10 　　月　　11 　日
                  家事法庭
                      審判長法  官  王怡雯
                            法  官  呂綺珍
                            法  官  王育珍
正本係照原本作成。
如不服本判決，應於收受送達後20日內向本院提出上訴書狀，其
未表明上訴理由者，應於提出上訴後20日內向本院補提理由書狀
（均須按他造當事人之人數附繕本）上訴時應提出委任律師或具
有律師資格之人之委任狀；委任有律師資格者，另應附具律師資
格證書及釋明委任人與受任人有民事訴訟法第466 條之1第1項但
書或第2項所定關係之釋明文書影本。如委任律師提起上訴者，
應一併繳納上訴審裁判費。
中　　華　　民　　國　　111 　年　　10　　月　　14　　日

  　　　　　　　　　　　　　書記官  簡曉君